【裁判字號】    95,上,124
【裁判日期】    950823
【裁判案由】    分割共有物
【裁判全文】
臺灣高等法院臺中分院民事判決           95年度上字第124號
上  訴  人  甲○○○
            寅○○
            丑○○
            卯○○
共      同
訴訟代理人  黃安然律師
被上訴人    癸○○
            子○○
            辰  ○
            未○○
            申○○
            壬○○○
            乙○○○
            午○○
兼上列八人
共      同
訴訟代理人  巳○○    住台中市○○區○○街66巷8號5樓之16
被上訴人    庚○○    住台中市○區○○路12巷24號
            丙○○    住台中市○○區○○街60號9樓之2
            丁○○    住台中市西屯區○○○路○段152號
            戊○○    住同上段150號
            辛○○    住同上
            己○○    住同上
上列當事人間分割共有物事件，上訴人對於中華民國95年1月18
日臺灣臺中地方法院93年度訴字第1307號第一審判決提起上訴，
本院於民國95年8月9日辯論終結，玆判決如下：
    主  文
原判決廢棄。
兩造共有坐落台中市○○區○○段二０九地號、地目建、面積
1598.36平方公尺土地，分割如附圖所示：即Ａ部分面積532.78
平方公尺土地，分歸被上訴人庚○○、丙○○、丁○○、戊○○
、辛○○、己○○取得，並按應有部分，被上訴人庚○○、丙○
○各12分之1、丁○○、戊○○、辛○○各12分之2、己○○12分
之4保持共有；Ｂ部分面積266.39平方公尺土地，分歸被上訴人
未○○、申○○、巳○○、壬○○○、乙○○○、午○○公同共
有取得；Ｃ部分面積266.39平方公尺，分歸被上訴人告辰○取得
；Ｄ部分面積177.60平方公尺，分歸被上訴人癸○○取得；Ｅ部
分面積177.60平方公尺，分歸被上訴人子○○取得；Ｆ部分面積
177.60平方公尺，分歸上訴人甲○○○、寅○○、丑○○、卯○
○取得，並按應有部分各4分之1保持共有。兩造間應相互補償之
金額如附表三所示。
第一、二審訴訟費用由兩造依附表一所示原應有部分比例負擔。
    事實及理由
一、被上訴人庚○○、丙○○、戊○○、辛○○、己○○經合法
    通知，均未於最後言詞辯論期日到場，核無民事訴訟法第三
    百八十六條各款所列情形，爰依上訴人之聲請，由其一造辯
    論而為判決。
二、上訴人主張：坐落台中市○○區○○段209地號、地目建、
    面積1598.36平方公尺土地（下稱系爭土地），為兩造所共
    有，應有部分詳如附表一所示。系爭土地並無因物之使用目
    的不能分割之情形，兩造亦無不分割之特約，惟兩造無法達
    成分割協議等情，求為將系爭土地為變價分割之判決。
三、被上訴人未○○、申○○、巳○○、壬○○○、乙○○○、
    午○○、辰○、癸○○、子○○、丁○○則以：依附圖所示
    方法分割，不同意變價分割。巳○○則以：同意變價分割等
    語，資為抗辯。
四、上訴人主張系爭土地為兩造所共有，應有部分如附表一所示
    ，系爭土地並無因物之使用目的不能分割之情形，兩造亦無
    不分割之特約，惟兩造無法達成分割協議等事實，為被上訴
    人所不爭執，且有土地登記簿謄本、地籍圖各一份在卷可證
    （其中94年9月19日土地登記簿謄本附於鑑定報告書），堪
    信為真實。則上訴人訴請裁判分割，自屬正當，應予准許。
五、按法院就共有物為裁判分割時，應依民法第八百二十四條為
    適當之分割，即應斟酌全體共有人之聲明及利害關係、共有
    物之性質及價值、經濟效用、使用現況及全體共有人之利益
    等公平決定之。查，系爭土地呈正方形，土地上有老舊建物
    ，西側為馮姓共有人居住，中間為黃姓共有人居住，東側為
    郭姓共有人居住，業經原法院勘驗現場明確，有勘驗筆錄在
    卷可憑（見原審卷94至97頁），系爭土地於福安里都市計劃
    區內，在西屯區○○路與福瑞街交接處，其中西側臨福瑞街
    、南側臨福順路、北接四公尺巷道（按福順路與福瑞街屬計
    劃道路，福順路寬15公尺、福瑞街寬12公尺，尚未徵收及拓
    寬），此有華聲企業發展鑑定顧問有限公司（下稱華聲公司
    ）之鑑定報告在卷可憑（見鑑定報告13、14、27、30頁），
    又上訴人甲○○○、寅○○、丑○○、卯○○四人均表示願
    就分得之土地保持共有。被上訴人丁○○陳明郭姓共有人願
    就分割取得之土地繼續保持共有，被上訴人庚○○、丁○○
    、戊○○、辛○○、己○○經原審判決渠等分割取得之土地
    繼續保持共有，並未聲明不服，而渠等分割取得之土地繼續
    保持共有，亦可免因分得土地地形細長，及部分土地成為袋
    地，破壞土地之完整性而減損其經濟價值，自應認渠等分割
    取得之土地仍繼續保持共有為宜。是本院依上述系爭土地之
    性質，各共有人使用之狀況及經濟效用，各共有人全體之利
    益，各共有人分得之土地均能接臨道路，不至於造成袋地，
    且與目前使用現狀並無太大衝突，並審酌當事人之意願等情
    ，認以附圖所示方法分割，最為允當，爰採該分割方案分割
    系爭土地，即：Ａ部分面積532.78平方公尺，分歸被上訴人
    庚○○、丙○○、丁○○、戊○○、辛○○、己○○取得，
    並按應有部分庚○○、丙○○各12分之1、丁○○、戊○○
    、辛○○各12分之2、己○○12分之4保持共有；Ｂ部分面積
    266.39平方公尺，分歸被上訴人未○○、申○○、巳○○、
    壬○○○、乙○○○、午○○公同共有取得；Ｃ部分面積
    266.39平方公尺，分歸被上訴人辰○取得；Ｄ部分面積177.
    60平方公尺，分歸被上訴人癸○○取得；Ｅ部分面積177.60
    平方公尺，分歸被上訴人子○○取得；Ｆ部分面積177.60平
    方公尺，分歸上訴人甲○○○、寅○○、丑○○、卯○○取
    得，並按應有部分各4分之1保持共有。
六、次按共有物分割之方法，須先就原物分配，於原物分配有困
    難時，則予變賣，以價金分配於各共有人。而就原物分配時
    ，如發見共有人中有不能按其應有部分受分配者，亦得以金
    錢補償之，並非定出於變賣之一途（最高法院51年台上字第
    271號判例參照）。查，附圖所示分割方案，係上訴人所主
    張（見原審卷166至168頁），並為被上訴人未○○、申○○
    、巳○○、壬○○○、乙○○○、午○○、辰○、癸○○、
    子○○、丁○○所贊同，此種分割方法，各人取得之土地，
    區塊完整，適於有效利用，並合乎經濟效益，是系爭土地以
    原物分配並無困難，自無變價分割之必要，上訴人主張應予
    變價分割，不足採取。
七、關於共有物之分割，如依原物之數量按其應有部分之比例分
    配，價值顯不相當者，依其價值按其應有部分比例分配，仍
    不失為以原物分配於各共有人，否則不顧慮經濟上之價值，
    一概按其應有部分核算之原物數量分配者，將顯失公平，惟
    依其價值按應有部分比例分配原物，如有害經濟上之利用價
    值者，應認有民法第八百二十四條第三項之共有人中有不能
    按其應有部分受分配之情形，得以金錢補償之（最高法院63
    年度台上字第2680號判例參照）。查，系爭土地在西屯區○
    ○路與福瑞街交接處，其中西側臨福瑞街、南側臨福順路、
    北接四公尺巷道（按福順路與福瑞街屬計劃道路，福順路寬
    15公尺、福瑞街寬12公尺，尚未徵收及拓寬），此有華聲公
    司鑑定報告在卷可憑（見鑑定報告27、30頁），南側臨福順
    路土地價值較高，北側僅臨約4公尺寬之巷道土地，價值較
    低，西側臨福瑞街土地，其價值高於北側臨約4公尺寬之巷
    道土地，惟低於南側臨福順路土地，且位在福順路與福瑞街
    交接處之街角地，其臨街面較大，通風性及採光性效果優於
    其他土地，價值最高，因此附圖所示方法分割後，各共有人
    分得土地之價值，將因其位置之不同而有高低，則分得價值
    較高之土地之共有人，若不命其以金錢補償其他共有人，即
    有失公平；系爭土地經原審囑託華聲公司於94年9月19日依
    里鄰環境、交通情況、公共設施、鄰近使用現況、經濟分析
    等因素，鑑定出系爭土地鄰近福順路之路線價位區為每平方
    公尺5萬2635元即每坪17萬4000元，鄰近福瑞街之路線價位
    區為每平方公尺4萬4770元即每坪14萬8000元，鄰近台中港
    路巷道價位區為每平方公尺2萬9645元，即每坪9萬8000元，
    鄰近福順路裡地價位區為每平方公尺4萬6585元即每坪15萬
    4000 元，鄰近台中港路裡地價位區為每平方公尺2萬6015元
    即每坪8萬6000元，有鑑定報告在卷可稽，應屬可採。
八、上訴人以鑑定人鑑價時沒有把土地增值稅計算在內，會影響
    共有人之間補貼之公平性。及分割土地全以素地計算，素地
    是指空地，但系爭土地上面有蓋房子，以全部是素地作為計
    算每坪單價的標準，應不合理。另鑑定人是以已經開闢道路
    的價值來計算，實際上各共有人分得的土地，面積不大，距
    離不遠，為何價差懸殊，顯不合理。並以依現在經濟情況，
    系爭土地之價值無鑑定報告所載之價值，因道路預定地何時
    開闢還不一定，有違公平原則等語。惟鑑定人即華聲公司估
    價部經理洪振剛證稱：「（鑑定人鑑價時沒有把增值稅計算
    在內，有無影響共有人之間補貼之公平性？）與成本有關，
    土地增值稅由出賣人負擔，在共有人之間交換土地的情形即
    分得的土地與原來的應有部分不同，會對分得土地較少的人
    不利，因為他要支付土地增值稅，本件是依土地共有人的應
    有部分來做分割，並沒有交換土地的情形，所以可以不用考
    慮增值稅的因素，就算有增值稅的因素，也無從考量。」「
    （鑑定報告第27頁有關於Ｂ計畫道路路線價分析，說明(一)該
    計畫道路如經徵收，且於五年內完成拓寬，則應比較同級路
    段推算該計畫道路拓寬完成的價值，鑑定人是否將道路已拓
    寬的因素考慮進去？）有詢問都市計劃課，請提供這條路未
    來何時會開路，但是都市計劃課只能提供到94年度，無法提
    供五年內的開路計畫。我們是依據個人的經驗，根據台中市
    的財政情形、西屯區目前的發展情形、未來的發展情形決定
    這個地方是否未來很快就會開闢，也有詢問當地的人，當地
    的人也跟我們說應該很快就會開闢，因為是中科的外環部分
    ，我們是依據此來評估。我們是依據拓寬的道路作架構，再
    做減價的處理，下修參數參照二十頁至二十五頁所示。」「
    （是否是以這塊地五年內會開闢道路為基準來計算？）是。
    但我們是以會開闢道路，但開闢道路的時間應該是在五年後
    ，所以才會往下修，因為開闢道路後土地馬上就會增值。」
    「補償價額高，在作業當中有意識到，也有討論希望降低，
    最後是因為第一、針對素地地價，評估是針對土地，並不是
    針對房價一體的情況下作考量，如果用改良地價的話，差異
    會更大，補償會更多。第二、參看鑑定報告附件四價位區圖
    ，編號Ａ、Ｂ、Ｃ、Ｄ都是位在後面的巷道，後面的巷道目
    前約四米，以後如果要蓋房子至少還要再退縮一米多，因為
    巷道至少要留六米。第三、就算是巷道，也只能提供居住的
    功能，也沒有將來當作店面的功能，所以價值不會高。特別
    是編號Ｄ，緊鄰地號211的狹長畸零地，所以無法鄰接263的
    預定道路，因此Ｄ變成巷道價，編號Ｆ是角地，依照臺灣省
    各縣市辦理規定地價及編製現值繁榮街道各宗土地地價計算
    原則，最多可以加到三成，我們只加一成。又Ａ、Ｂ、Ｃ部
    分的縱深很長，前後貫穿，Ａ、Ｂ、Ｃ的鄰建210的部分，
    價值比較高，可以補鄰道186價值比較低的部分，可以自行
    補償，但是Ｆ部分沒有縱深，無鄰道186的部分，所以也沒
    有比較低的部分可以拉下它的價值。因此Ｆ的部分需要補給
    其他共有人的數額就會比較高。」等語（見原審卷325至328
    頁）。洪振剛關於鑑定結果之證述，核無違反通常事理之處
    ，且上訴人又未能舉出具體事證指摘該鑑定報告有何違誤，
    故應認為華聲公司之鑑定結果為可採。上訴人此部分指摘鑑
    定結果之不當，要無可採。
九、本院以華聲公司之鑑定結果為基準計算各共有人分得土地之
    價值及相互間補償之金額，計算出各共有人分得土地之價值
    及原應有部分之價值如附表二所示，則各共有人間應相互補
    償之金額如附表三所示。原審判決固非無見，惟按共有物之
    原物分割，依民法第八百二十五條規定觀之，係各共有人就
    存在於共有物全部之應有部分互相移轉，使各共有人取得各
    自分得部分之單獨所有權。故原物分割應以金錢為補償者，
    倘分得價值較高及分得價值較低之共有人均為多數時，該每
    一分得價值較高之共有人即應就其補償金額對於分得價值較
    低之共有人全體為補償，並依各該短少部分之比例，定其給
    付金額，方符共有物原物分割為共有物應有部分互相移轉之
    本旨（最高法院85年度台上字第2676號判例參照）。
    本件上訴人及子○○分得之價值，較其應分得之價值增加，
    被上訴人庚○○、丙○○、丁○○、戊○○、辛○○、己○
    ○、未○○、申○○、巳○○、壬○○○、乙○○○、午○
    ○、辰○、癸○○所分得之土地價值，則較其應分得之價值
    減少，依上說明，自應由上開超過其應分得價值之每一共有
    人，就其應補償之金額，對前揭不足應分得價值之共有人全
    體，依該等共有人短少部分之比例予以補償。乃原審未按此
    補償方法命共有人間為金錢補償，自屬違誤。
十、綜上所述，上訴人訴請分割系爭共有土地，應依附圖所示方
    法分割，且兩造應以如附表三所示之金額互為補償，始為妥
    洽。原審判決所為之分割方法，尚有未當，上訴人指摘原判
    決分割方法不妥，求予廢棄改判，應認其上訴為有理由，爰
    由本院廢棄原判決，改判如主文第二項所示之分割方法。
據上論結，本件上訴為有理由，依民事訴訟法第四百六十三條、
第三百八十五條第一項前段、第四百五十條、第七十八條、第八
十五條第一項但書、第八十一條第二款，判決如主文。
中    華    民    國    95    年    8     月    23    日
                      民事第一庭審判長法  官  吳火川
                                      法  官  陳繼先
                                      法  官  饒鴻鵬
以上正本係照原本作成。
如對本判決上訴，須於收受判決送達後二十日內向本院提出上訴
書狀，其未表明上訴理由者，應於提出上訴後二十日內向本院提
出上訴理由書 (須按他造人數附具繕本)。
上訴時應提出委任律師為訴訟代理人之委任狀。具有民事訴訟法
第四百六十六條之一第一項但書或第二項之情形為訴訟代理人者
，另應附具律師及格證書及釋明委任人與受任人有該條項所定關
係之釋明文書影本。
                                      書記官  林明冬
中    華    民    國    95    年    8     月    23    日
                                                      Ｄ
 附表一：
（台中市○○區○○段209地號土地之共有人及其應部分）
 ┌──┬────┬──────┐
 │編號│共有人  │應有部分    │
 ├──┼────┼──────┤
 │  1 │甲○○○│36分之1     │
 ├──┼────┼──────┤
 │  2 │寅○○  │36分之1     │
 ├──┼────┼──────┤
 │  3 │丑○○  │36分之1     │
 ├──┼────┼──────┤
 │  4 │卯○○  │36分之1     │
 ├──┼────┼──────┤
 │  5 │庚○○  │36分之1     │
 ├──┼────┼──────┤
 │  6 │丙○○  │36分之1     │
 ├──┼────┼──────┤
 │  7 │丁○○  │36分之2     │
 ├──┼────┼──────┤
 │  8 │戊○○  │36分之2     │
 ├──┼────┼──────┤
 │  9 │辛○○  │36分之2     │
 ├──┼────┼──────┤
 │ 10 │己○○  │36分之4     │
 ├──┼────┼──────┤
 │ 11 │辰  ○  │18分之3     │
 ├──┼────┼──────┤
 │ 12 │癸○○  │9分之1      │
 ├──┼────┼──────┤
 │ 13 │子○○  │9分之1      │
 ├──┼────┼──────┤
 │ 14 │未○○  │            │
 ├──┼────┤            │
 │ 15 │申○○  │            │
 ├──┼────┤公同共有    │
 │ 16 │巳○○  │18分之3     │
 ├──┼────┤            │
 │ 17 │壬○○○│            │
 ├──┼────┤            │
 │ 18 │乙○○○│            │
 ├──┼────┤            │
 │ 19 │午○○  │            │
 └──┴────┴──────┘
  附表二：各共有人增減差額表
  （單位：新台幣/元，小數點以下四捨五入）
 ┌────┬───────┬───────┬───────┐
 │共有人  │ 分得土地價值 │依應有部分取得│   增減差值   │
 │        │              │土地之原價值  │              │
 ├────┼───────┼───────┼───────┤
 │庚○○  │    1,801,138 │    1,849,332 │    -48,194   │
 ├────┼───────┼───────┼───────┤
 │丙○○  │    1,801,138 │    1,849,332 │    -48,194   │
 ├────┼───────┼───────┼───────┤
 │丁○○  │    3,602,275 │    3,698,665 │    -96,390   │
 ├────┼───────┼───────┼───────┤
 │戊○○  │    3,602,275 │    3,698,665 │    -96,390   │
 ├────┼───────┼───────┼───────┤
 │辛○○  │    3,602,275 │    3,698,665 │    -96,390   │
 ├────┼───────┼───────┼───────┤
 │己○○  │    7,204,549 │    7,397,329 │   -192,780   │
 ├────┼───────┼───────┼───────┤
 │巳○○  │              │              │              │
 │申○○  │              │              │              │
 │壬○○○│   10,780,840 │   11,095,995 │   -315,155   │
 │乙○○○│              │              │              │
 │午○○  │              │              │              │
 │未○○  │              │              │              │
 ├────┼───────┼───────┼───────┤
 │辰  ○  │   10,780,840 │   11,095,995 │   -315,155   │
 ├────┼───────┼───────┼───────┤
 │癸○○  │    6,057,200 │    7,397,330 │ -1,340,130   │
 ├────┼───────┼───────┼───────┤
 │子○○  │    7,670,432 │    7,397,330 │    273,102   │
 ├────┼───────┼───────┼───────┤
 │甲○○○│    2,418,252 │    1,849,333 │    568,919   │
 ├────┼───────┼───────┼───────┤
 │寅○○  │    2,418,252 │    1,849,333 │    568,919   │
 ├────┼───────┼───────┼───────┤
 │丑○○  │    2,418,251 │    1,849,332 │    568,919   │
 ├────┼───────┼───────┼───────┤
 │卯○○  │    2,418,251 │    1,849,332 │    568,919   │
 └────┴───────┴───────┴───────┘
  附表三：各共有人相互補償金額表
  （單位：新台幣/元，小數點以下四捨五入）
            ┌──────────────────────────────────┐
            │                      應  付  部  分                                │
  ┌────┼──────┬──────┬──────┬──────┬──────┤
  │受補部分│  子○○    │  甲○○○  │  寅○○    │  丑○○    │   卯○○   │
  ├────┼──────┼──────┼──────┼──────┼──────┤
  │ 庚○○ │     5,164  │    10,758  │    10,758  │   10,757   │    10,757  │
  ├────┼──────┼──────┼──────┼──────┼──────┤
  │ 丙○○ │     5,164  │    10,758  │    10,758  │   10,757   │    10,757  │
  ├────┼──────┼──────┼──────┼──────┼──────┤
  │ 丁○○ │    10,328  │    21,515  │    21,515  │   21,516   │    21,516  │
  ├────┼──────┼──────┼──────┼──────┼──────┤
  │ 戊○○ │    10,328  │    21,515  │    21,515  │   21,516   │    21,516  │
  ├────┼──────┼──────┼──────┼──────┼──────┤
  │ 辛○○ │    10,328  │    21,515  │    21,515  │   21,516   │    21,516  │
  ├────┼──────┼──────┼──────┼──────┼──────┤
  │ 己○○ │    20,656  │    43,031  │    43,031  │   43,031   │    43,031  │
  ├────┼──────┼──────┼──────┼──────┼──────┤
  │ 巳○○ │            │            │            │            │            │
  │ 申○○ │            │            │            │            │            │
  │壬○○○│    33,769  │    70,347  │    70,347  │   70,346   │    70,346  │
  │乙○○○│            │            │            │            │            │
  │ 午○○ │            │            │            │            │            │
  │ 未○○ │            │            │            │            │            │
  ├────┼──────┼──────┼──────┼──────┼──────┤
  │ 辰  ○ │    33,769  │    70,346  │    70,346  │    70,347  │     70,347 │
  ├────┼──────┼──────┼──────┼──────┼──────┤
  │ 癸○○ │   143,596  │   299,134  │   299,134  │   299,133  │    299,133 │
  └────┴──────┴──────┴──────┴──────┴──────┘


司法院資訊處製作；財團法人民間司法改革基金會備份。
